臺灣高等法院民事裁定　九十年度再易字第八○號
　　再審原告即
　　聲　請　人　偉強股份有限公司
　　法定代理人　林黃春美
　　訴訟代理人　謝慶鐘
右再審原告即聲請人因與甲○○等間返還不當得利事件，對於中華民國八十一年九月
十四日本院八十一年度上字第四六二號確定判決提起再審之訴，及對於九十年七月十
七日本院九十年度再易字第三一號確定裁定聲請再審，本院裁定如左：
      主      文
再審之訴及聲請均駁回。
再審訴訟費用及聲請訴訟費用由再審原告即聲請人負擔。
      理      由
一、按提起民事再審之訴，應於三十日之不變期間內為之，民事訴訟法第五百條第一
    項定有明文。當事人以有同法第四百九十六條第一項第一款適用法規顯有錯誤之
    情形提起再審之訴，應認此項理由於裁判送達時當事人即可知悉，故計算是否逾
    三十日之不變期間，應自裁判送達時起算（最高法院七十年臺再字第二一二號判
    例參照）。再審原告以本院八十一年度上字第四六二號確定判決（下稱前訴訟程
    序確定判決）有民事訴訟法第四百九十六條第一項第一款之事由提起再審之訴，
    經查，前訴訟程序確定判決係於八十一年九月十四日宣示，其訴訟標的價額新臺
    幣十九萬二千二百九十四元，依當時民事訴訟法規定，其上訴利益未逾銀元十萬
    元，不得上訴第三審而告確定，再審原告於八十一年十月七日收受判決，業經調
    閱前訴訟程序卷核對無訛，遲至九十年八月十七日提起再審之訴，依首揭說明，
    已逾三十日不變期間，應予駁回。
二、聲請人對本院九十年度再易字第三一號確定裁定（下稱原確定裁定）聲請再審意
    旨略以：伊自前訴訟程序判決確定後提起再審，並對其後歷次駁回之再審裁判一
    併聲請再審，未逾不變期間，原確定裁定認本院八十九年度再易字第六七號事件
    以伊於該事件以前提起再審之訴及聲請再審逾期予以駁回，並無違法，係適用法
    規顯有錯誤；最高法院六十三年度臺再字第八八○號判例認民事訴訟法第四百九
    十六條第一項第一款不包括漏未斟酌證據或認定事實錯誤情形在內，與大法官會
    議釋字第一七七號解釋不符，不得作為駁回再審聲請之依據；又確定裁定並未就
    再審原告之主張、原裁判意見、本次裁判之論斷等方式記載得心證之理由，亦有
    未合；原確定裁定認前訴訟程序確定判決有關再審被告之被繼承人蔡金貴、廖林
    碧蓉間非合夥之認定並未違反證據、經驗、論理等法則，惟並未對於伊主張蔡金
    貴、廖林碧蓉間在前訴訟程序有關訴之聲明、提出假執行之擔保金或擔保物、領
    取假執行款，均未聲明個別主張之比例，足證其間為合夥關係之攻擊方法及法律
    上意見為論述；臺灣臺北地方法院（下稱臺北地院）八十四年度簡上字第一八七
    號、八十三年度北簡民字第四三五六號判決（下稱臺北地院判決），均認廖林碧
    蓉受讓蔡金貴如前訴訟程序確定判決所示債權，尚不足清償廖林碧蓉應賠償再審
    原告之損害及訴訟費用，前訴訟程序確定判決確定後，上開臺北地院判決見解已
    變更，符合民事訴訟法第四百九十六條第一項第十一款之再審事由原確定裁定認
    不符本款情形，適用法規顯有錯誤；伊於前訴訟程序就蔡金貴將債權讓與廖林碧
    蓉部分為抵銷抗辯，蔡金貴之債權自已消滅，前訴訟程序確定判決未駁回蔡金貴
    之請求，違反民法第三百三十四條、三百三十五條、民事訴訟法第二百四十九條
    第一項第六款、第七款及同法第四百條第二項規定與恆定原則，原確定裁定認前
    訴訟程序確定判決無民事訴訟法第四百九十六條第一項第一款情事，均屬適用法
    規顯有錯誤等語。
三、按對同一判決提起再審之訴，現行法雖無次數限制，但所提起再審程序有否逾期
    ，仍應就所提起之再審對象個別認定，是聲請人對前訴訟程序確定判決提起再審
    之訴及對於原確定裁定聲請再審，應分別計算其再審之不變期間。查原確定裁定
    以本院八十九年度再易字第六七號確定裁定認再審原告於該事件以前就原確定判
    決提起之再審之訴及再審聲請逾期予以駁回，並無適用法規顯有錯誤而駁回聲請
    人再審之訴及再審之聲請，依前揭說明，無適用法規顯有錯誤可言。
四、次按民事訴訟法第四百九十六條第一項第一款所謂適用法規顯有錯誤者，不包括
    漏未斟酌證據及認定事實錯誤之情形在內（最高法院六十三年臺上字第八八○號
    判例意旨參照），至大法官會議釋字第一七七號解釋意旨，係說明確定判決消極
    不適用法規顯然影響於裁判者，屬民事訴訟法第四百九十六條第一項第一款適用
    法規顯有錯誤之範圍，並未認前開判例所指漏未斟酌證據及認定事實錯誤之情形
    ，亦屬適用法規顯有錯誤。經查，聲請人自前訴訟程序確定判決受一部敗訴判決
    確定後，即持續對該判決及其後各該駁回其再審之訴及再審聲請之裁定聲明不服
    。其對於原確定裁定之前再審程序，係對於本院八十九年度再易字第六七號確定
    裁定（下稱第六七號確定裁定）不服，於第六七號確定裁定之前再審程序係對於
    本院八十九年度再易字第四四號確定裁定（下稱第四四號確定裁定）不服。原確
    定裁定以：第六七號確定裁定認第四四號確定裁定已依民事訴訟法第二百二十二
    條、第二百二十六條規定將關於攻擊或防禦及得心證之理由記明於判決理由項下
    ，及再審原告於前訴訟程序確定判決審理中未主張蔡金貴與廖林碧蓉共同經營何
    種事業，且彼等經由拍賣程序買賣坐落嘉義縣大林鎮○○段八七○等號土地及其
    上嘉義縣大林鎮○○路三九七號房屋，登記應有部分各二分之一（下稱系爭房地
    ），核與民法第六百六十八條合夥財產應為全體合夥人公同共有之規定不符，雖
    與再審原告間請求返還房屋及妨害占有損害賠償事件而生各項爭執一同起訴、聲
    請假扣押、假執行，均係本於共有人身分而行使權利，尚不得因此而認兩人為合
    夥關係，前訴訟程序確定判決認定蔡金貴、廖林碧蓉並非合夥人之事實，為法院
    之職權行使，其認定未違反證據法則、論理法則、經驗法則，已經本院八十七年
    度再易第四一號確定判決論述詳實；前訴訟程序確定判決並無再審原告所指未論
    述其攻擊、防禦方法及法律上意見主張，此等認定為法院職權之行使，並未違反
    證據、論理及經驗法則，並無適用法規錯誤情事為論據，而駁回聲請人之再審聲
    請，乃本於職權所為法律上見解，並無積極或消極適用法規錯誤之情形，就令原
    確定裁定有聲請人所稱漏未斟酌證據及認定事實錯誤之情形，揆諸前揭說明，亦
    不符民事訴訟法第四百九十六條第一項第一款所稱之適用法規顯有錯誤，而得據
    為提起再審之訴或聲請再審。是聲請人主張原確定裁定有民事訴訟法第四百九十
    六條第一項第一款事由聲請再審，為無理由。
五、復按民事訴訟法第四百九十六條第一項第十一款規定，為判決基礎之民事或刑事
    判決及其他裁判或行政處分，依其後之確定裁判或行政處分已變更者，得提起再
    審之訴。所謂為判決基礎之民事或刑事判決及其他裁判或行政處分，依其後之確
    定裁判或行政處分已變更，係指變更前之民事或刑事或其他裁判或行政處分，曾
    經前訴訟程序之確定裁判採為裁判基礎而言，若變更前之民事或刑事或其他裁判
    或行政處分，未曾為前訴訟程序之確定裁判採為裁判基礎，而係法院依自行調查
    證據認定之事實以為判斷，即非該款所規定得為再審之事由。經查，聲請人主張
    臺北地院八十三年度北簡民自第四三五六號判決及該院八十四年度簡上字第一八
    七號判決，於本院前訴訟程序確定判決宣示時均尚未成立，自未經前訴訟程序確
    定判決採為裁判之基礎，依上說明，自與前述得依民事訴訟法第四百九十六條第
    一項第十一款規定得為再審之事由有間，原確定裁定據此認定前訴訟程序確定判
    決無該款適用，聲請人聲請再審無理由，自無適用法規顯有錯誤之情形。
六、再審原告又主張蔡金貴已將債權讓與廖林碧蓉，經再審原告於前訴訟程序審理時
    為抵銷抗辯，蔡金貴之債權自已消滅，前訴訟程序確定判決未駁回蔡金貴之請求
    ，違反民法第三百三十四條、三百三十五條，亦違反恆定原則、民事訴訟法第二
    百四十九條第一項第六款、第七款及同法第四百條第二項之規定，原確定裁定肯
    認前訴訟程序確定判決，未採納再審原告抵銷抗辯，為適用法規顯有錯誤等語。
    查原確定裁定以：前訴訟程序確定判決因蔡金貴與廖林碧蓉係共同標買系爭房地
    ，彼等並非以合夥地位提起前訴訟，亦從未主張合夥或公同共有，乃分別對於聲
    請人請求不當得利，聲請人於前訴訟程序並未主張蔡金貴與廖林碧蓉共同經營何
    種事業，且彼等經拍賣取得系爭房地所有權應有部分二分之一，與合夥財產應為
    合夥人全體公同共有之規定不符，又彼等與聲請人間請求返還房屋及損害賠償事
    件所生之各項爭執，雖經起訴，聲請假扣押、假執行，乃本於共有人身分行使權
    利，尚不得認彼等為合夥人等情，而認聲請人並無因合夥所生債權得據以抵銷，
    此等認定為法院職權之行使，並未違反證據、論理及經驗法則，並無適用法規錯
    誤情事，為其論據，而駁回聲請人之再審聲請，乃本於職權依其法律上見解，所
    為認定，並未違反民法第三百三十四條、第三百三十五條有關抵銷之規定，尚無
    聲請人所稱積極或消極適用法規錯誤之情形；又原確定裁定認前訴訟程序確定判
    決以蔡金貴訴請返還不當得利，其程式要件並無欠缺，並未違反民事訴訟法第二
    百四十九條第一項第六款起訴不合程式或不備其他要件之規定，且聲請人於前訴
    訟程序所為抵銷抗辯之債權於該事件既未經實體判決，無既判力，亦無違反同條
    項第七款、第四百條第二項規定之情事，而駁回聲請人之再審聲請，亦無違背法
    規或現存解釋之積極錯誤或消極不適用法規之情事，自難認原確定裁定有同法第
    四百九十六條第一項第一款所稱無適用法規顯有錯誤之再審事由。
七、綜上所述，聲請人對於前訴訟程序確定判決提起再審之訴，為不合法，對於原確
    定裁定聲請再審，為無理由，均應予駁回。
八、據上論結，本件再審之訴為不合法，再審之聲請為無理由。依民事訴訟法第五百
    零二條第一項、第九十五條、第七十八條，裁定如主文。
中　　　華　　　民　　　國　　九十一　　年　　　三　　　月　　二十九　　日
                              民事第五庭
   　　　　                       審判長法  官　黃  熙  嫣
   　　　　　　　                       法  官　鄭  傑  夫
   　　　　　　　                       法  官　黃  雅  惠
右正本係照原本作成。
不得抗告。
中　　　華　　　民　　　國　　九十一　　年　　　四　　　月　　　四　　　日
　　　　　　　　　　　　　　　　　　　　書記官  徐  淑  琴
